【裁判字號】    95,上更(一),87
【裁判日期】    950517
【裁判案由】    偽造文書等
【裁判全文】
臺灣高等法院臺中分院刑事判決      95年度上更(一)字第87號
上  訴  人  臺灣台中地方法院檢察署檢察官
被      告  甲○○
上列上訴人因被告偽造文書等案件，不服臺灣臺中地方法院91年
度訴字第2093號中華民國92年4月2日第一審判決（起訴案號：臺
灣臺中地方法院檢察署91年度偵字第5721號），提起上訴，經本
院判決後，由最高法院發回更審，本院判決如下：
    主  文
上訴駁回。
    理  由
一、公訴意旨略以：被告甲○○為告訴人丙○○之大媳婦，竟基
    於為自己不法所有之意圖，利用其生活上得自由進出告訴人
    丙○○住所之便利，自民國八十九年十二月六日起至九十年
    五月二十四日止，陸續在告訴人丙○○位於臺中縣神岡鄉○○村○○路九號之住處，多次竊取告訴人丙○○設在臺中縣
    神岡鄉農會（現由合作金庫銀行接管）帳號００四八六─三
    之存摺及印鑑等物（此部分為親屬間之竊盜罪，係屬告訴乃
    論之罪，業經告訴人丙○○於本案提出告訴前之九十年八月
    二十九日與甲○○調解成立，表明不再追究，並經原審於九
    十年十月八日核定在案，依鄉鎮市調解條例第二十四條之規
    定，此部分自不得再行起訴），得手後，並分別於附表所示
    之時間，前往臺中縣神岡鄉農會圳堵辦事處，在性質上屬私
    文書之活期性存款取款憑條上，盜用告訴人丙○○之印章，
    各偽填如附表所示之提款金額後，再將該存摺及提款單持向
    該農會經辦人員領款，致該農會經辦人員陷於錯誤而交付上
    開數額之款項，足生損害於告訴人丙○○及臺中縣神岡鄉農
    會。因認被告甲○○涉犯刑法第二百十六條、第二百十條之
    行使偽造私文書罪嫌及第三百三十九條第一項之詐欺取財罪
    嫌。
二、按犯罪事實應依證據認定之，無證據不得認定犯罪事實。又
    不能證明被告犯罪者，應諭知無罪之判決，刑事訴訟法第一
    百五十四條第二項、第三百零一條第一項分別定有明文。次
    按事實之認定，應憑證據，所謂證據，須適於為被告犯罪事
    實之證明者，始得採為斷罪資料，如未能發現相當證據，或
    證據不足以證明，自不能以推測或擬制之方法以為裁判基礎
    ；又認定不利於被告之事實，須依積極證據，苟積極證據不
    足為不利於被告事實之認定時，即應為有利於被告之認定，
    更不必有何有利之證據（最高法院五十三年臺上字第二七五
    ０號、三十年上字第八一六號、四十年臺上字第八六號判例
    要旨參照）。再按事實審法院對於證據之取捨，依法雖有自
    由判斷之權，然積極證據不足證明犯罪事實時，被告之抗辯
    或反證縱屬虛偽，或被告否認犯罪事實所持之辯解，縱屬不
    能成立，仍非有積極證據足以證明其犯罪行為，不能遽為有
    罪之認定（最高法院三十年上字第四八二號、第一八三一號
    有判例要旨參照）。另按刑法第二百十條之偽造文書，以無
    制作權之人冒用他人名義而制作該文書為要件之一，如果行
    為人基於他人之授權委託，即不能謂無制作權，自不成立該
    條之罪（最高法院四十七年台上字第二二六號判例要旨參照
    ）。又按刑法第三百三十九條第一項詐欺罪之成立，以意圖
    為自己或第三人不法所有，以詐術使人將本人或第三人之物
    交付為要件。所謂以詐術使人交付，必須被詐欺人因其詐術
    而陷於錯誤，若其所用方法，不能認為詐術，亦不致使人陷
    於錯誤，即不構成該罪（最高法院四十六年台上字第二六０
    號判例要旨參照）。
三、公訴人認被告甲○○涉有上開犯行，無非係以告訴人丙○○
    之指訴、證人乙○○○、陳翁菊之證詞及臺中縣神岡鄉農會
    活期性存款取款憑條影本五紙等件為據。訊據被告甲○○固
    坦承其於上揭時、地，持告訴人丙○○設在臺中縣神岡鄉農
    會帳號００四八六─三之存摺及印鑑，以告訴人丙○○名義
    ，填載活期性存款取款憑條，領取附表五筆款項之事實，惟
    堅決否認有何偽造私文書或詐欺取財之犯行，辯稱：由於伊
    婆婆乙○○○及伊先生丁○○均不識字，才委由伊辦理如附
    表五筆款項之提領手續，伊並無偷領告訴人丙○○存款之情
    事。而其中附表編號一之新臺幣（下同）二十三萬元，係伊
    婆婆乙○○○帶告訴人丙○○之存摺、定存單及印章，與伊
    一起去提給伊小姑陳翁菊；附表編號二之十萬元，係因伊整
    修房子需要用錢，向伊婆婆乙○○○借款，而由伊婆婆乙○○○親自交付告訴人丙○○之存摺及印章，叫伊自該帳戶中
    提領取用；附表編號三之四萬元，係伊婆婆乙○○○囑伊幫
    其提領而交給伊婆婆乙○○○使用；附表編號四之二萬五千
    元及附表編號五之五千元，係伊婆婆乙○○○表示伊小叔之
    女兒即翁彩梅要用錢，叫伊先後幫其提領而交給乙○○○借
    用等語。
四、經查：
  1.如附表編號一之二十三萬元部分：
    證人乙○○○雖否認有與被告一起至農會提領此二十三萬元
    給其女陳翁菊，然此筆二十三萬元之款項，係將告訴人丙○○存放在臺中縣神岡鄉農會會同額定期存款辦理提前解約，
    匯入告訴人丙○○之前開帳戶後，再於同日辦理提領手續等
    情，業據承辦該筆定期存款解約及活期存款提領手續之前臺
    中縣神岡鄉農會職員即證人陳金滿、王麗卿於原審到庭結證
    屬實（見原審卷第七三頁、第九六頁至第九九頁），並有合
    作金庫銀行神岡分行九十一年十月二十九日合金神存字第０
    九一００００五一九號函附之定期存款存單、定期存款存根
    、存單存款取息憑條轉帳收入傳票等件附卷可稽。並無任何
    證據顯示被告係以偷竊之方式取得該筆定期存款存單，是以
    被告及證人丁○○一致陳稱：該筆定期存款存單、存摺、存
    簿等件均係由證人乙○○○攜帶，由渠等陪同至農會中，再
    由唯一識字之被告書寫相關文件而辦理等語，即非無稽。證
    人乙○○○謂被告及證人丁○○均在說謊云云，自不足取。
    而被告及證人丁○○確有交付一筆二十三萬元之款項予證人
    陳翁菊一情，復經證人陳翁菊於偵查中及原審審理時證述無
    訛，證人陳翁菊雖於原審證稱係向被告借錢，而非向其母親
    即證人乙○○○借款等語，但其於原審亦表明對於被告交付
    之二十三萬元係如何取得並無所悉（見原審卷六０頁）。對
    此，被告於原審另辯稱：陳翁菊跟伊借錢時，伊有跟陳翁菊
    表明伊沒有錢借給他，伊婆婆乙○○○也在場，因伊沒有錢
    ，故伊婆婆就說要領伊公公簿子裡面之二十三萬元借給陳翁
    菊，後來就這部分還款時，陳翁菊係拿十五萬元到伊家，伊
    有拿十五萬元給伊婆婆等語（見原審卷第六一頁、第六二頁
    ），核與證人陳翁菊於原審所證稱：後來還款時，扣除支票
    金額，算一算還欠被告十五萬元，伊就當場拿十五萬元給被
    告，當場被告就將十五萬元給伊母親，至於被告為何要將十
    五萬元給伊母親，伊我就不清楚等語（見原審卷六二頁）確
    相符合。而依一般常理，被告於提領如附表編號一所示之二
    十三萬元借予陳翁菊前，若非事先確實徵得乙○○○之同意
    ，又豈有於收受陳翁菊所返還之十五萬元後，隨即將之交付
    予乙○○○之理？據上，被告原本對於此筆二十三萬元係供
    陳由陳翁菊直接向乙○○○所借云云，雖非可採，但其辯稱
    提領該筆款項確係由乙○○○一同前往農會辦理相關手續，
    且乙○○○亦知該筆款項係要借予陳翁菊使用等語，既非無
    據，自難以對於被告所交付之二十三萬元之原由均無所悉之
    證人陳翁菊之證詞，即遽認被告確有盜領如附表編號一所示
    款項之情事。
  2.如附表編號二、三之十萬元及四萬元部分：
    被告就此二筆款項提領之經過則辯稱：附表編號二之十萬元
    ，係因伊整修房子需要用錢，向伊婆婆乙○○○借款，而由
    伊婆婆乙○○○親自交付告訴人丙○○之存摺及印章，叫伊
    自該帳戶中提領取用；附表編號三之四萬元，係伊婆婆乙○○○囑伊幫其提領而交給伊婆婆乙○○○使用等語，核與證
    人丁○○於原審證稱：被告於九十年一月十一日提領十萬元
    之事，係因整修房子不夠錢，伊叫被告去跟伊母親乙○○○
    借三十萬元，還有算利息，二十萬元是伊母親另外籌錢給伊
    ，不夠之十萬元就領伊父親丙○○之錢來湊；九十年一月十
    九日被告提領四萬元係伊與被告一起去提領，伊母親並未一
    起去提領，係伊母親到伊家說他欠錢，缺四萬元，叫我們去
    提領，伊與伊太太就去提領，提領完將錢拿到伊母親家中給
    她，拿給伊母親四萬元時，家中沒有其他人在場等語（見原
    審卷第五八頁至第五九頁）；及於本院審理時所作相同之證
    言相符。雖被告於偵查時曾供稱：所提領之四萬元，係伊婆
    婆叫伊去領來借給伊，伊有算利息給他等語（偵查卷三十頁
    ），然此係被告因有多次提領告訴人丙○○上開存摺而有所
    混淆所致，惟其事後已更正該筆款項係其婆婆請其幫為提領
    等語，自不能以被告該次之陳述有所錯誤，即完全否認被告
    上開與證人丁○○所證而相符之辯解。至證人乙○○○雖謂
    被告及證人丁○○均在說謊云云，然查：證人丁○○雖與被
    告有夫妻關係，但亦為告訴人丙○○、證人乙○○○之親生
    兒子，且證人丁○○與被告間因感情交惡，二人早已互不往
    來等情，亦有臺中縣警察局豐原分局刑事組偵查員宋宏彬出
    具之職務報告及司法警察機關送達證書各一件可資參佐（見
    偵查卷第七頁、第八頁），證人丁○○自當無特別偏袒被告
    之理。而本案帳戶之名義人雖為告訴人丙○○，但因實際保
    管、處理該帳戶及存簿、印章事宜，亦據告訴人丙○○於原
    審陳稱：伊之神岡鄉農會存簿、印章平常交由伊太太（即乙○○○）保管；伊不記得該存簿存款被被告提款五次；伊不
    知道乙○○○將存簿、印章交給被告保管等語（見原審卷第
    三二頁至第三三頁），然其並未指稱被告有起訴書所載之犯
    行。且告訴人丙○○於原審陳稱：：「（問：你的神岡鄉農
    會存簿、印章，平常何人保管？）交由我太太保管。」「（
    問：要動用存簿裡面的錢，是否只要你太太同意就可以？還
    是要經過你的同意才可以處理？）我授權給我太太處理。」
    等語，對被告自該帳戶中提領如附表所示款項之原因、經過
    ，均答稱不知等情。證人乙○○○於偵查中及原審審理時雖
    均陳稱：前開帳戶之存簿及印章係由告訴人丙○○自行保管
    云云，然此已與告訴人丙○○前開所陳有所歧異。另參諸夫
    妻間由妻保管夫之存摺、印章之情形，本非少有，告訴人丙○○復為民國一年出生之人，年事已高，身體狀況不佳，於
    原審訊問時係乘坐輪椅應答，且對原審訊問之事項，雖非不
    能理解，但需通譯提高聲量，多次傳達，方能簡短、緩慢回
    答，且多答稱不知或不記得等情，業經原審當庭觀察明確，
    足見其處理日常事務之能力確實較一般常人為低。則其陳稱
    開設在前臺中縣神岡鄉農會帳號００四八六─三之存摺及印
    鑑等物，係交由其妻即證人乙○○○保管等語，核與情理並
    無相違，自堪採信。據此，告訴人丙○○既將前開帳戶之存
    簿及印章均委託並授權乙○○○處理，本案雖由告訴人丙○○具名，但所載均非告訴人丙○○所知情之告訴狀內容，自
    無法資為認定被告確未經告訴人丙○○同意而盜領各該款項
    情事之憑據。益見證人乙○○○在本案中之地位實與一般告
    訴人相當，則在尚無其他補強證據可以佐實證人乙○○○之
    證述為真之前提下，自難徒憑證人乙○○○片面之證詞遽認
    被告確有盜領如附表編號二、三所示款項之犯行。
  3.如附表編號四、五之二萬五千元及五千元部分：
    證人乙○○○就此二筆款項曾證稱：（問九十年四月三十日
    有無叫被告領一筆二萬五千元，說要借給你另一個兒子的女
    兒？）有這件事，因為我想說存簿、印章都是放在被告那邊
    ，沒有辦法拿回來，就想說要用翁彩梅要借三萬元來拿回存
    簿與印章，但是被告不願意交還．．．只是事後過了二、三
    天被告拿了三萬元給我，因為被告聽到彩梅要跟我借錢，才
    會拿這筆錢給我．．．」等語（見原審卷七八頁）。則乙○○○已自承係渠叫被告自告訴人丙○○之前開帳戶內提領合
    計三萬元之款項供翁彩梅借款之用，而被告亦確有交付合計
    三萬元之款項予乙○○○。另證人翁彩梅於原審復證稱：「
    （問：九十年四、五月間有無向證人乙○○○借款三萬元？
    ）有借過三萬元．．．那時會借三萬元是因為公司週轉的關
    係才跟他（指乙○○○）借錢．．．我確實有借到三萬元，
    他是一次交付三萬元現金給我的，當時是乙○○○拿給我的
    ．．．」等語（見原審卷一二二頁）。是被告辯稱提領上開
    款項係依乙○○○之指示前往提領等語，核與事實相符，自
    堪採信，被告並無盜領此二筆款項，即為明確。
五、另查：曾參與被告與告訴人丙○○、證人乙○○○間有關被
    告提領告訴人丙○○前開帳戶款項糾紛調解事宜之臺中縣神
    岡鄉新庄村村長暨臺中縣神岡鄉調解委員會調解委員即證人
    王正堯於本院審理時復結證稱：「．．．當初調解是因為證
    人乙○○○說他媳婦即被告領他的錢，最後短差五、六十幾
    萬，我說這是家裡的事情，我幫忙你們調解一下，被告有跟
    我說有時候要領錢因為乙○○○不識字，她才會幫忙領錢。
    ．．．」「．．．當時證人乙○○○有表示因為他不識字，
    故將簿子交給被告幫他處理．．．」等語；證人王永通亦到
    庭證稱：「（問：被告與乙○○○就存款提領問題，有無請
    你調解過？）是。他們雙方來找我時，我是鄉民代表．．．
    我記得他們只有借貸糾紛，他們那時並沒有跟我講詳細內容
    ，只有說他們婆媳間有借貸關係．．．」等語。顯見被告辯
    稱係因證人乙○○○不識字才委由其處理提領事宜等語，確
    屬有據。另證人王正堯上開所證稱：當初調解是因為證人乙○○○說他媳婦即被告領他的錢，最後短差五、六十幾萬等
    語，係聽聞證人乙○○○而來，並非親眼目睹，屬傳聞證據
    ，自無法以此作為被告係未經乙○○○之同意盜領如附表所
    示存款之證據。是檢察官上訴意旨認證人王正堯此部分之證
    詞，可作為被告係未經乙○○○之同意盜領如附表所示存款
    之證據，自有不足採。
六、綜上所述，公訴人所舉之證據均尚不足以證明被告提領如附
    表所示之五筆款項有何盜領之行為，此外復查無其他證據證
    明被告確有公訴人所指之行使偽造私文書或詐欺取財犯行，
    是被告上開所辯尚屬可信，其犯罪不能證明，自應為無罪之
    諭知。是原判決認被告犯罪不能證明，而為無罪之諭知，自
    無違誤。檢察官以證人王正堯之證詞認被告係盜領其存款及
    證人丁○○之證言不可信而上訴指摘原判決不當，為無理由
    ，自應駁回其上訴。
據上論結，應依刑事訴訟法第368條，判決如主文。
本案經檢察官戊○○到庭執行職務。
中    華    民    國    95    年    5    月   17      日
            刑事第八庭  審判長法  官  羅  得  村
                              法  官  劉  榮  服
                              法  官  巫  政  松
上列正本證明與原本無異。
如不服本判決應於收受送達後十日內向本院提出上訴書狀，其未
敘述上訴之理由者並得於提起上訴後十日內向本院補提理由書（
均須按他造當事人之人數附繕本）。
                              書記官  陳  妙  瑋
中    華    民    國    95    年    5    月    18     日
附表：
┌──┬─────────┬──────┐
│編號│提領日期（民國）  │提 領 金 額 │
│    │                  │（新臺幣）  │
├──┼─────────┼──────┤
│ 一 │八十九年十二月六日│二十三萬元  │
├──┼─────────┼──────┤
│ 二 │九十年一月十一日  │十萬元      │
├──┼─────────┼──────┤
│ 三 │九十年一月十九日  │四萬元      │
├──┼─────────┼──────┤
│ 四 │九十年四月三十日  │二萬五千元  │
├──┼─────────┼──────┤
│ 五 │九十年五月二十四日│五千元      │
└──┴─────────┴──────┘
                                                      Ａ


司法院資訊處製作；財團法人民間司法改革基金會備份。
